【裁判字號】    89,重訴,1924
【裁判日期】    900731
【裁判案由】    返還價金
【裁判全文】
臺灣臺北地方法院民事判決  八十九年度重訴字第一九二四號
    原      告    寅○○
                  乙○○
                  癸○○
                  庚○○
                  戊○○
                  辛○○
                  丁○○
                  甲○○
                  壬○○
                  子○○
                  卯○○即盧.
                              住台北縣淡水鎮○○街○段四七巷四七號
                  己○○      .
                  丑○○      .
                  辰○○      住台北縣中和市○○路三○一巷八弄二號三樓
                  丙○○      住台北縣淡水鎮○○路四○號
    共      同
    訴訟代理人    林淑惠律師
    被      告    宏陽建設開發股份有限公司
                              設台北市○○○路○段十五號五樓
    法定代理人    巳○○      .
    訴訟代理人    吳奎新律師
    複  代理人    黃瑞真律師
右當事人間請求返還價金事件，本院判決如左：
    主      文
被告應給付原告各如附表三所示之金額，及均自民國八十九年十月二十五日起至清償
日止按週年利率百分之五計算之利息。
原告其餘之訴駁回。
訴訟費用由被告負擔五分之三，餘由原告負擔。
    事      實
甲、原告方面：
壹、聲明：被告應給付原告等各如附表一所示之金額，及均自起訴狀繕本送達翌日起
    至清償日止按年息百分之五計算之利息。
貳、陳述：
  一、原告等分別於附表二所示時間與案外人藍天建設股份有限公司（以下簡稱藍天
      公司）簽訂房屋土地買賣契約書，購買其所興建坐落台北縣淡水鎮○○段三六
      二、三六二─一、三六二─二、三六三、三六三─二、三六三─三、三六四、
      三六四─一、三六五、三六五─一、三六六、三六六─一、三六七、三六八、
      三六九、三七○、三七一、三七一─一、三七二、三七二─一、四二○、四二
      一等共二十二筆土地，案名「站前藍波」或「非常划算」如附表二所示編號房
      屋一戶及其土地應有部分。嗣因藍天建公司資力不足，無力續建，而分別於八
      十七年十一月及十二月、八十八年一月間經原告同意，將雙方所簽訂之上開房
      屋土地預定買賣契約書之權利與義務轉由被告承擔，依原契約內容繼續履行，
      原告等因而計給付被告如附表一所示已繳價金之金額，此有房屋土地買賣契約
      及藍天與被告八十九年七月十日通知書自承繳款明細可稽。
  二、依據雙方所簽訂買賣契約書第九條約定「(一)本社區之建築工程應於民國八十六
      年十二月十五日前開工....，自通知繳開工款日起壹仟貳佰個日曆天（或九十
      年三月三十一日）以前完工....  」。惟自八十六年十二月十五日開工迄今已
      逾兩年九個月餘，被告從未進入現場施工，原告等不得已乃於八十八年三、四
      月間向台北縣政府消費者保護官申訴，被告因而於八十八年五月十九日以書面
      自承「因藍天公司與土地所有權人呂秀卿等九名地主簽立合建契約，未能依約
      取得全體地主配合，辦妥土地融資貸款及相關土地合併事宜，以致影響後續進
      度。目前雖暫停工狀態....預計三個月之內即可順利開展按合約約定完工....
      」。而工地工程進度據案外人藍天公司於八十八年九月十五日通知書中，亦自
      承僅施工至地質改良及連續壁施作完成，即暫停工，並通知原告等，「鐵定於
      八十八年九月二十日前地下室土方全面動工開挖」。足見，本件工程進度已嚴
      重落後。另依被告於八十七年十月二十七日與地主所簽訂合建契約轉讓協議書
      約定工程預定進度表所載，至八十九年九月底應已施工至外牆裝飾完成，且需
      至九十年九月三十日始能取得使用執照，此已比契約約定一千二百個日曆天或
      九十年三月三十一日以前完工之時間遲延半年。然查，該工程依藍天公司八十
      九年八月二十日通知原告等續繳房地價款函所載，竟仍與八十八年九月十五日
      繳款通知書所載相同，僅施作至地下室土方開始動工開挖。足見，自八十七年
      十一月被告承擔本件房屋土地預定買賣合約迄今，從未進場施工，且其顯不可
      能依約於開工後（八十六年十二月十五日起算）壹仟貳佰個日曆天或九十年三
      月三十一日以前完工，至為明確。
  三、另被告於承擔本件房屋土地預定買賣契約之權利義務後，竟又於八十八年九月
      十六日通知原告等，因其『無法取得起造人名義變更及全部地主之同意，....
      在無法取得本案權利情況下，宏陽建設無法直接交付客戶產權，只好將本案轉
      回由藍天建設繼續履約....。然查被告既已經原告等同意承擔本件買賣契約之
      權利義務，且已收受原告等多次買賣價款，於未經原告等另行同意前，自無權
      再任意將本件買賣契約轉回藍天公司繼續履約。復查被告於上開通知函中，亦
      自認其無法取得本案之權利，無法直接交付原告等產權，則其顯已違約。原告
      等為此曾於八十八年十月二十六日委請律師發函催告被告履行契約，並出席協
      調會，惟未獲置理。嗣再於八十九年九月四日函催被告於文至五日內動工興建
      房屋，逾期即逕解除契約，仍置若罔聞。原告不得已乃於八十九年九月二十八
      日向被告為解除契約之意思表示，請求返還已繳價金及損害賠償。
  四、按雙方所簽訂房屋土地預定買賣契約第十七條第(二)約定：「乙方除因逾期完工
      應依照第九條規定辦理外，若有增加價款之要求或違約不賣，『或可歸責乙方
      之事由』或違反本約其他規定者，甲方除有權要求乙方依約履行外，並得定期
      催告乙方限期改善，乙方逾期仍未改善者，甲方得解除契約。解除契約時，乙
      方除應將甲方已繳價款退還甲方外，並賠償本約買賣總價百分之二十計算之金
      額予甲方，但該賠償金額超過已繳價款者，則以已繳價款為限。」查本件買賣
      契約既因可歸責於被告之事由，始終未能動興建，已如前述，經原告等限期催
      告改善，逾期仍未改善，原告自得解除契約，並請求返還如附表一之已繳付價
      款及賠償本約買賣總價百分之二十計算之金額，惟因賠償金額均已超過已繳價
      款，以已繳價款計算，為此提起本件訴訟。
  五、被告以依兩造所簽訂房屋土地買賣契約書第九條第一項所約定之期限係自通知
      繳交開工款日起一千二百個日曆天或九十年三月以前完工，目前該約定日期日
      尚未到期，自無遲延給付之問題，應無理由：
      蓋查原告等並非以被告「遲延完工」主張解除契約，則被告以完工約定日期尚
      未到期，而無遲延給付問題，應有誤會。復查系爭房屋土地買賣契約書第九條
      第(一)項已明定本社區之建築工程應八十六年十二月十五日之前開工，則被告自
      有義務於八十六年十二月十五日之前開工且開工後應繼續施工，非有正當理由
      不得任意停工才是，否則契約何須明定開工日期。另被告自承擔本買賣契約後
      從未進場施工過，原告等因而於八十八年四月間向台北縣政府消費者保護官申
      訴，被告則於八十八年五月十九日復函消保官，自承「因藍天公司與土地所有
      權人....  未能依約取得全體地主配合，辦妥土地融資貸款及相關土地合併事
      宜，以致影響後續進度，目前雖暫停工狀態：：『預計在三個月之內』即可順
      利開展，按合約約定完工。」，原告等並同意給予機會，惟實際上其並未依承
      諾於三個月內（及八十八年十月中）動工，原告等乃於八十八年十月二十六日
      函請被告出席協調，並主張不安抗辨，則被告顯已違約。再歷經一年餘，仍未
      見有進場動工之舉，原告等不得已才又於八十九年九月四日依買賣契約書第十
      七條(二)規定，定期催告被告限期改善（即動工），被告則逾期迄今仍未動工，
      有相片可稽，此顯是可歸責於被告之事由所致，原告自得解除契約。並以此準
      備書狀之送達，再為解除契約之意思表示。從而，被告上開所辯應無理由。
  五、被告再辯以：本件被告與藍天公司所簽立之轉讓合約書，因藍天公司無法履行
      合約內容，雙方已於八十八年十二月二十一日解除契約，由藍天公司概括承受
      被告對原告等應負之責任，而據原告等所述，藍天公司於八十九年八月間已繼
      續進場開工，並向其等繼續請款，自無所謂未動工興建之理，其所辯亦無理由
      。蓋「當事人一方將其因契約所生之權利義務，概括的讓與第二人承受者，係
      為契約承擔，與單純的債權讓與不同，非經他造之承認，對他方不生效力。」
      （最高法院著有七十三年台上字第一五七三號判例參照）。查被告於八十九年
      十二月五日答辯狀自認「系爭房屋土地買賣契約之權利義務關係經出賣人藍天
      公司於八十七年十一月二十三日移轉與被告，被告有承受藍天公司之出賣人權
      利義務」。則原告等與藍天公司已無任何法律關係存在，因此被告如欲再將兩
      造之系爭買賣契約之權利義務轉由藍天公司概括承受，依上開判例意旨，應再
      經原告等同意始生效力。惟原告等從未同意，且已於八十八年十月二十六日發
      函向被告聲明未經原告等同意前，其無權任意再將本件買賣契約轉由藍天公司
      繼續履約，並主張不止安抗辯。藍天公司解除契約，自行決定將對原告等應負
      之責任，轉由藍天公司概括承受，實無拘束原告等之效力。另被告與藍天公司
      且於八十九年七月十日又共同具名通知原告等繼續繳款，足見，被告於斯時仍
      認為兩造之買賣契約關係尚有效存在。再者，藍天公司於八十九年八月間，又
      假借欲動工之名，再通知原告等繼續繳款，原告等即於八十九年九月六日去函
      嚴正表示已與該公司無任何法律關係存在，言明其勿再來函騷擾且拒絕繳款，
      且事實上藍天公司迄今仍未進場動工。從而，被告辯稱兩造之系爭買賣契約已
      由藍天公司概括承受，藍天公司已繼續進場開工，無所謂未動工興建之理，應
      不足採。
  六、至於原告等已繳納之款項，即各如藍天公司與被告於八十九年七月十日共同具
      名所發繳款通知書上所載藍天已收款及宏揚已收款之總和。另被告與藍天公司
      間之糾葛與原告等無關，併予敘明。末查原告等請求被告給付百分之二十違約
      金，乃依兩造所簽契約書第十七條第(二)項之約定，且為現今內政部版本預售屋
      買賣契約認為合理之違約金規定，並無過高之情事。更何況此一約定乃被告所
      擬之定型化契約條款，則被告於訂約前顯已充份衡量認為此係合理之規定，才
      為擬定。如今再就自己擬定之條款主張尺合理，實有違誠信原則，而不足採。
  七、原告已於九十年六月二十二日發函解除與被告間之系爭房屋土地預定買賣契約
      。
參、證據：提出(一)房屋土地買賣契約書影本十五份、(二)被告八十八年五月十九日函影
    本一份、(三)藍天公司八十八年九月十五日通知書影本一份、(四)合建契約轉讓協議
    書影本一份、(五)藍天公司八十九年八月二十日通知書影本一份、(六)被告與藍天公
    司八十八年九月十六日通知書影本一份、(七)林淑惠律師八十八年十月二十六日
    尚弘惠字第一○○○三號函及回執影本一份、(八)林淑惠律師八十九年九月四日
    尚弘惠字第八九○三六號函及回執影本一份、(九)林淑惠律師八十九年九月二十八
    日尚弘惠字第八九○三○號函及回執影本一份、(十)照片二幀、(十一)被告與藍天公
    司八十九年七月十日通知書影本一份、(十二)林淑惠律師八十九年九月六日尚弘惠
    字第八九○三七號函及回執影本一份、(十一)九十年六月八日以林淑惠律師尚宏惠
    字第九○○○九號函影本一份、(十二)九十年六月二十二日以林淑惠律師尚宏惠字
    第九○○一三號函影本一份為證。
乙、被告方面：
壹、聲明：原告之訴駁回。
貳、陳述：
  一、原告起訴主張被告承受原告等與藍天公司所簽訂之「站前藍波或「非常划算」
      （後更名為淡水王）房屋、土地預定買賣契約書之權利與義務，茲因原建築工
      地至今均無動工興建房屋，其等已發函催告並解除契約是而請求返還價金及
      違約金云云，惟查：
      (一)按民法第二百五十四條固規定「契約當事人之一方遲延給付者，他方當事人
        得定相當期限，催告其履行，如於期限內不履行時，得解除其契約」，惟當
        事人之一方得定相當期限催告他方履行者，仍以他方遲延給付為前提；又給
        付有確定期限者，債務人自期限屆滿時起，負遲延責任，民法第二百二十九
        條第一項定有明文。系爭房屋土地買賣契約之權利義務關係經出賣人即藍天
        公司於八十七年十一月二十三日移轉予被告，雖被告有承受藍天公司之出賣
        人權利義務，惟依房屋土地買賣契約書第九條第一項所約定之完工期限係自
        通知繳交開工款日起一千二百個日曆天或九十年三月以前完工，而於期限屆
        至若有延遲，依照契約書第九條第二款之規定「(二)如有逾期完工情事，每逾
        一日，乙方應按甲方已繳付本約房地價款千分之一計算遲延利息。」是知並
        非於約定期日屆滿即當然得以解除契約，況於期滿後被告並未接獲催告函或
        解除契約之意思通知，自無解除契約之問題存在。
      (二)其次，雖原告主張目前工地並未繼續施工，其已發函催告，若無繼續動工將
        解除契約云云。然查：
        1.本件工程早於八十六年十二月間即已陳報台北縣政府放樣開工，地下室並
          已施作完成，是並無尚未動工施作之問題，至於後來遭台北縣政府因棄土
          場本身有違法經營之問題而不准棄土，以致牽連本土地而遭勒令停工，此
          為政府之命令，屬不可抗力，無可歸責被告之原因，依契約書第九條第三
          項第二款之規定，自不得計入遲延期間。
        2.又本件被告與藍天公司所簽立之轉讓合約書因藍天公司無法履行合約內容
        雙方已於八十八年十二月二十一日解除契約，由藍天公司概括承受被告對
          原告等應負之責任，而據原告等所述，藍天公司於八十九年八月間已繼續
          進場開工，並向其等繼續請款，至無所謂未動工興建之理。
  二、按「第三人與債務人約明承擔其債務者，於通知債權人經其同意時，其債務移
      轉於該第三人，而債權人於受通知後逕向該第三人請求清償者即應認為已有同
      意」（最高法院十八年上字第六十一號判例意旨），另依契約書第四條第一款
      規定，原告等應於乙方通知繳款期限內繳付，契約書第九條第三款第一目規定
      「甲方未依規定按時繳清應付之各期房地價款、滯納金及相關款項其遲延期間
      不計入完工之日期，乙方不負遲延竣工之責任。」。查本件被告因藍天公司無
      法履行雙方於八十七年五月十三日所簽立契約之內容，雙方已於八十八年十二
      月二十一日簽立解除契約書，而於八十八年九月十六日被告已與藍天公司共同
      具名通知所有承購戶（含本件原告等十五人），並表明「本案轉回藍天建設繼
      續履約，並依誠信原則繼續履行本案之權利與義務。」，並請原告等後續未繳
      之房地款等交付藍天公司，此有通知書為憑。而嗣後藍天公司及被告於八十九
      年八月間發函催告原告等繳納款項，例如原告等應於八十九年七月十日繳清三
      十四萬元整，是倘原告等已依催告而為繳納，依前述判例所示，至應同意藍天
      公司已為本建築個案之所有權利之轉讓及債務承擔，則原告至應向藍天公司請
      求違約責任，始屬適法；倘原告等未依被告及藍天公司之催告而為繳納，則依
      前述第九條第三款第一目之規定，被告亦不負給付遲延之責任，則本件原告等
      對被告解除契約自屬無理，其請求被告返還價金及給付違約金，自屬無理由。
  三、末查，本件原告等究竟已繳納多少款項，請其提出證明，且本件被告於本事件
      中已給付藍天公司高達一億餘元，因藍天公司之違約至今損害乃未取回並繼續
      擴大當中，縱認本件為不利被告之認定，念及被告亦屬被害人，而原告請求百
      分之二十違約金亦屬過高，謹請鈞院依民法第二百五十二條規定，酌減違約金
      至相當數額。
參、證據：提出(一)協議書影本一份、(二)被告與藍天公司八十八年九月十六日通知書影
    本一份、(三)被告與藍天公司八十九年七月十日通知書影本一份為證。
    理      由
一、原告起訴主張分別於附表二所示時間與藍天公司簽訂房屋土地買賣契約書，購買
    其所興建坐落台北縣淡水鎮○○段三六二、三六二─一、三六二─二、三六三、
    三六三─二、三六三─三、三六四、三六四─一、三六五、三六五─一、三六六
    、三六六─一、三六七、三六八、三六九、三七○、三七一、三七一─一、三七
    二、三七二─一、四二○、四二一等共二十二筆土地，案名「站前藍波」或「非
    常划算」如附表二所示編號房屋一戶及其土地之應有部分。嗣因藍天公司無力續
    建，乃將雙方所簽訂之土地房屋預定買賣契約書之權利義務轉由被告承擔。查依
    買賣契約書第九條約定，系爭建築工程應自通知繳開工款日起一千二百個日曆天
    ，或九十年三月三十一日前完工，然被告自八十七年十一月承擔買賣契約迄今，
    從未進場施工，而藍天公司於八十九年八月二十日通知繳房地價款時，竟僅施作
    至地下室土方開挖，顯已不可能於開工後一千二百個日曆天或九十年三月三十一
    日前完工，經原告委請律師發函催等被告履行契約，被告仍置之不理，原告乃於
    八十九年九月二十八日解除系爭買賣契約，並再於九十年六月二十二日解除系爭
    買賣契約，為此提起本件訴訟，請求被告返還已繳之價金及依系爭買賣契約第十
    七條以已繳價金計算之違約金。
    被告則以系爭建案，因藍天公司無法履行與被告在八十七年五月十三日所簽立契
    約之內容，雙方已於八十八年十二月二十一日簽立解除契約，並共同具名通知所
    有承購戶，表明建案轉回藍天公司，原告對被告解除契約，自屬無理。系爭契約
    第九條第二款係規定逾期完工，每一日可按已繳付價款千分之一計算遲延利息，
    並非於約定期日屆滿即當然得解除契約，況期滿後原告亦未催告或解除契約，自
    無解除契約之問題；縱認被告應負返還價金或賠償損害之責任，然被告於系爭建
    案已給付藍天公司一億餘元，因藍天公司違約至今損害未取回並繼續擴大中，念
    及被告亦屬被害人，原告請求違約金亦屬過高等語置辯。
二、查原告分別於附表二所示時間，與藍天公司簽訂房屋土地買賣契約書，購買藍天
    公司所興建坐落台北縣淡水鎮○○段三六二、三六二─一、三六二─二、三六三
    、三六三─二、三六三─三、三六四、三六四─一、三六五、三六五─一、三六
    六、三六六─一、三六七、三六八、三六九、三七○、三七一、三七一─一、三
    七二、三七二─一、四二○、四二一等共二十二筆土地，案名「站前藍波」或「
    非常划算」如附表二所示編號房屋一戶及其土地之應有部分，嗣藍天公司與被告
    八十七年十月二十七日簽訂合建契約轉讓協議書，將系爭建案轉與被告，並經原
    告同意，承擔前開房屋土地買賣契約之權利與義務之事實，為兩造所不爭執，並
    有房屋土地買賣契約影本十五份、合建契約轉讓協議書影本一份可證，自堪信為
    真實。
三、原告主張被告未依約進場施作，顯不可能於開工後一千二百個日曆天或九十年三
    月三十一日前完工，經催告履行契約，被告仍置之不理，因而解除系爭買賣契約
    ，嗣並再於九十年六月二十二日解除系爭買賣契約，請求被告返還價金並依約賠
    償違約金。被告則辯稱系爭案建已轉回藍天公司，被告對之解除契約，並無理由
    ；而系爭契約第九條第二款係規定逾期完工，每一日可按已繳付價款千分之一計
    算遲延利息，並非於約定期日屆滿即當然得解除契約，況期滿後原告亦未催告或
    解除契約，自無解除契約之問題等語。是本件首應審酌者，為被告是否仍為系爭
    買賣契約之當事人﹖
四、按契約承擔為契約當事人，將其因契約所生法律上地位概括移轉於承受人之謂，
    當事人約定契約承擔者，應由契約之當事人與承受人三方同意為之，如由讓與人
    與承受人訂立承擔契約者，則須他方當事人同意，始生效力。被告雖辯稱已於八
    十八年十二月二十一日與藍天公司簽訂協議書解除契約，且於八十八年九月十六
    日與藍天公司共同具名通知所有承購戶，表示「本案轉回藍天建設繼續履約，並
    依誠信原則繼續履行本案之權利義務」等語，並提出協議書及與藍天公司八十八
    年九月十六日通知書等件影本為證。然原告前既同意藍天系爭房屋土地買賣契約
    書之權利義務由被告承擔，被告即繼受為系爭契約之當事人，如被告再將其系爭
    房屋土地買賣契約之地位概括移轉予藍天公司，依前揭契約承擔之說明，仍須由
    三方同意為之，亦即被告與藍天公司八十八年十二月二十一日所簽訂之協議書，
    仍須經原告之同意，此契約承擔始生效力，此查該協議書第三條「淡水王個案客
    戶前因讓本案與甲方（即原告）完成同意書及變更契約書之客戶，由乙方（藍天
    公司）於本協議處理協商回歸乙公司並依原契約履約完成，且概括承受甲方應負
    之權利義務......  」之規定，亦同此意旨。然原告未同意系爭房屋土地買賣契
    約再轉由藍天公司承擔，於八十九年七月十日被告與藍天公司共同具名通知原告
    繳交款項時，原告亦從未繳交予藍天公司，此經受告知人藍天公司陳述在卷（本
    院九年一月十六日言詞辯論筆錄），是原告從未有任何明示，或默示之意思表示
    同意藍天公司承擔系爭房屋土地買賣契約，故被告辯稱其非系爭房屋土地買賣契
    約之當事人，自不足採。
五、次按系爭房屋土地買賣契約九條(一)約定「本社區之建築工程應於民國八十六年十
    二月十五日之前開工，實際開工之認定以乙方通知繳交開工款日為準，自通知繳
    交開工日起壹仟貳佰個日曆天以前完工，雙方同意以建築主管機關核發之使用執
    照為本社區工程完工日期之認定依據及標準」，系爭建案於八十六年十二月十五
    日開工，一千二百個日曆天即應於九十年三月三十一日以前完工，此為兩造所不
    爭執，而系爭建案之工程進度，於八十九年八月二十日仍僅完成地下室及連續壁
    施作，土地下室土地方工程正全面開挖中，此有被告不爭執之藍天公司八十九年
    八月二十日通知書影本一份可按，然迄九十年三月三十一日應完工之期限，仍處
    於停工狀態，至本院言詞辯論終結時仍僅止於挖地基，其餘尚未建造之事實，業
    據原告提出被告亦不爭執之九十年七月一日現場所拍攝之照片四幀在卷可稽；按
    契約當事人之一方遲延給付者，他方當事人得定相當期限，催告其履行，如於期
    限內不履行時，得解除其契約。民法第二百五十四條定有明文，原告在九十年四
    月十九日言詞辯期日曾催告被告須於期限內完工（本院九十年四月十九日言詞辯
    論筆錄），被告自受催告時起即負遲延責任，嗣原告再於九十年六月八日以林淑
    惠律師尚宏惠字第九○○○九號函限被告於文到七日內完工，並向台北縣政府
    申請核發使用執照，逾期即逕解除雙方所簽訂房屋土地預定買賣契約；後再於九
    十年六月二十二日以林淑惠律師尚宏惠字第九○○一三號函解除與被告間之房
    屋土地預定買賣契約，有林淑惠律師尚宏惠字第九○○○九號函、第九○○一
    三號函及其回執影本各一份在卷可憑，則兩造間之房屋土地預定買賣契約業已解
    除，應予認定。
六、被告雖辯稱系爭工程於八十六年十二月間即陳報開工，後遭台北縣政府因棄土場
    本身有違法經營之問題不准棄土，致牽連遭勒令停工，依系爭房屋土地預定買賣
    契約第九條第三項第二款約定，不得計入遲延期間等語。經查，系爭房屋土地預
    定買賣契約第九條第三項係約定「但有下列情事之一者，致不能如期完工時，乙
    方不負遲延竣工之責，該期間不計入前開天數」，其第三款為「因政府法令變更
    、限制、天災或其他非乙方所可抗拒之情事發生時，其影響期間。」，惟依本件
    受告人藍天建設股份有限公司所提出之台北縣政府工務局八十八年十月三十日八
    八北工建字第Ｋ七五三一號函，其理由欄第二項記載「查本案前於八十五年四月
    二十六日核准施工計劃時（含棄土計劃），棄土地點為安坑棄土場，惟前開棄土
    地點本局業以八十八年九月十三日八八北工建字第Ｋ五二○○號函註銷同意書在
    案，並請台端速至本局辦理變更棄土地點；惟台端未照辦且未依本局八十八年九
    月二十七日八八北工建字第Ｋ七三○四號函確實停工，據此仍請台端確實停工並
    俟變更棄土地點核准後，方得復工，否則本局將依建築法第九十三條規定辦理」
    等語，依此函件可知，系爭建案原核准棄土之棄土場，固經台北縣工務局註銷同
    意，而遭勒令停工，然系爭建案未獲准許復工之原因，係因未另覓棄土地點之故
    ，而未繼續另覓合法之棄土地點，仍為可歸責於被告之事由，並非因政府法令變
    更或其他不可抗力之故所致，被告辯稱應依系爭房屋土地買賣契約第九條第三項
    第二款規定不加入工期等語，自不足採。
七、再被告另辯稱嗣後藍天公司及被告於八十九年八月間發函催告原告等繳納款項，
    原告未依被告及藍天公司之催告而為繳納，依系爭房屋土地買賣契約第九條第三
    項第一款之規定，被告亦不負給付遲延之責任，則本件原告等對被告解除契約自
    屬無理，其請求被告返還價金及給付違約金，自屬無理由等語。經查，原告並未
    依前開催告繳納款項，此為原告所不爭執，然「甲方未依規定按時繳清應付之各
    期房地價款、滯納金及相關款項」，依系爭契約第九條第三項約定其遲延期間不
    計入工期；然有系爭契約第九條第三項所列情事之一者，而其期間得不計入工期
    者，亦須因該情事而導致不能如期完工時，始足當之，如與不能如期完工之間並
    無因果關係，則不能將該段期間自工期排除。查，被告係因未另覓合法之棄土地
    點，致未能復工因而遲延完工，已如前述，則原告未依被告及藍天公司之通知繳
    款，並非導致被告不能如期完工之原因，被告辯稱其不負給付遲延之責任，自不
    足採。
八、查系爭房屋土地預定買賣契約第十七條第(二)約定「乙方除因逾期完工應依照第九
    條規定辦理外，若有增加價款之要求或違約不賣，『或可歸責乙方之事由』或違
    反本約其他規定者，甲方除有權要求乙方依約履行外，並得定期催告乙方限期改
    善，乙方逾期仍未改善者，甲方得解除契約。解除契約時，乙方除應將甲方已繳
    價款退還甲方外，並賠償本約買賣總價百分之二十計算之金額予甲方，但該賠償
    金額超過已繳價款者，則以已繳價款為限。」，而民法第二百五十九條亦規定，
    契約解除，當事人雙方應負回復原狀之義務，由他方所受領之給付物，應返還之
    。原告已支付買賣價金分別為如附表一示「應償還已繳金額」欄所載，此有被告
    亦不爭執其真正之被告與藍天公司於八十九年七月十日通知書所記載被告及藍天
    公司分別收款之金額明細可憑，自堪信為真實。則系爭買賣契約既經上訴人合法
    解除在案，原告請求被告將其已付如數返還，洵屬正當。
九、再原告依前揭買賣契約第十七條第(二)約定後段，請求被告賠償已繳價款同額之損
    害賠償；被告則辯稱本事件中其已給付藍天公司高達一億餘元，因藍天公司之違
    約至今損害乃未取回並繼續擴大當中，故其亦為被害人，而原告請求百分之二十
    違約金亦屬過高等語。系爭買賣契約第十七條第(二)約定賠償本約買賣總價百分之
    二十計算之金額，核其性質屬賠償額預定性質之違約金，按約定之違約金額過高
    者，法院得減至相當之數額，民法第二百五十二條定有明文，違約金是否過高，
    應就債務人若能如期履行債務時，債權人可得享受之一切利益為衡量之標準，最
    高法院著有五十一年台上字第一九號判例；而核減之數額是否相當仍須依一般客
    觀事實、社會經濟狀況及當事人所受損害，以為酌定標準，最高法院著有四十九
    年度第八○七號判例。經查，被告若如期完工，原告可得享受之利益為自九十年
    四月以後得居住之利益，即省卻租金居住自有房屋之利益，此與原告請求與已繳
    價金同額之違約金相較，實屬過高。爰審酌被告遲延甚久，開工三年餘，仍未完
    成地下室之開挖，其如履行契約，原告可獲得之利益為居住之利益，因被告違約
    ，卻須於九十年四月以後另外再賃屋居住，而有租金之損失，然目前台灣經濟景
    氣低迷，各行業經營均不易，本院認違約金應核減為原告已繳價金之百分之二十
    為適當，逾此部分即非合理。
十、綜上所述，原告主張被告給付遲延，依法解除系爭房地買賣契約並請求返還其已
    繳價金，為屬可採，被上訴人抗辯不構成遲延等語，為無可取。惟原告請求之違
    約金過高，應核減為已繳價之百分之二十，其餘請求即非合理。從而，原告本於
    民法第二百五十九條第一款第二款之規定，請求分別被告給付如附表三「應已繳
    納金額」欄之買賣價金，及「違約罰款」欄之違約金，並均自起訴狀繕本送達之
    翌日即八十九年十月二十五日起至清償日止按週年利率百分之五計算之利息，為
    有理由，應予准許。逾此部分之請求，則為無理由，應予駁回。
十一、結論：原告之訴為一部分有理由，一部分無理由，依民事訴訟法第七十九條但
    、第八十五條第一項前段，判決如主文。
中      華      民      國    九十      年      七      月    三十一    日
                              民事第二庭法      官  吳青蓉
附表三：
┌───┬────────────┬─────────┬──────────┐
│姓  名│應償還已繳金額（新台幣）│違約罰款（新台幣）│合計（新台幣）      │
├───┼────────────┼─────────┼──────────┤
│寅○○│捌拾貳萬捌仟元          │壹拾陸萬伍仟陸佰元│玖拾玖萬仟陸佰元  │
├───┼────────────┼─────────┼──────────┤
│乙○○│肆拾貳萬元              │捌萬肆仟元        │伍拾萬肆仟元        │
├───┼────────────┼─────────┼──────────┤
│癸○○│拾捌萬陸仟元          │柒萬柒仟貳佰元    │肆拾陸萬仟貳佰元  │
├───┼────────────┼─────────┼──────────┤
│庚○○│捌拾柒萬貳仟元          │壹拾柒萬肆仟肆佰元│壹佰零肆萬陸仟肆佰元│
├───┼────────────┼─────────┼──────────┤
│戊○○│玖拾萬肆仟元            │壹拾捌萬零捌佰元  │壹佰零捌萬肆仟捌佰元│
├───┼────────────┼─────────┼──────────┤
│辛○○│伍拾陸萬捌仟元          │壹拾壹萬仟陸佰元│陸拾捌萬壹仟陸佰元  │
├───┼────────────┼─────────┼──────────┤
│丁○○│伍拾捌萬陸仟元          │壹拾壹萬柒仟貳佰元│ 柒拾萬仟貳佰元   │
├───┼────────────┼─────────┼──────────┤
│甲○○│伍拾伍萬玖千元          │壹拾壹萬壹仟捌佰元│陸拾柒萬零捌佰元    │
├───┼────────────┼─────────┼──────────┤
│壬○○│陸拾伍萬元              │壹拾萬元        │柒拾捌萬元          │
├───┼────────────┼─────────┼──────────┤
│子○○│拾肆萬元              │陸萬捌仟元        │肆拾萬捌仟元        │
├───┼────────────┼─────────┼──────────┤
│卯○○│拾貳萬元              │陸萬肆仟元        │拾捌萬肆仟元      │
├───┼────────────┼─────────┼──────────┤
│己○○│陸拾捌萬捌仟元          │壹拾萬柒仟陸佰元│捌拾貳萬伍仟陸佰元  │
├───┼────────────┼─────────┼──────────┤
│丑○○│拾萬捌仟元          │陸萬柒仟陸佰元    │肆拾萬伍仟陸佰元    │
├───┼────────────┼─────────┼──────────┤
│辰○○│貳拾捌萬肆仟元          │伍萬陸仟捌佰元    │拾肆萬零捌佰元    │
├───┼────────────┼─────────┼──────────┤
│丙○○│陸拾貳萬元              │壹拾貳萬肆仟元    │柒拾肆萬肆仟元      │
└───┴────────────┴─────────┴──────────┘
右為正本係照原本作成
如對本判決上訴，須於判決送達後廿日內向本院提出上訴狀
中      華      民      國    九十      年      八      月      一      日
                                        法院書記官  吳芳玉


司法院資訊處製作；財團法人民間司法改革基金會備份。
